【裁判字號】    97,上易,658
【裁判日期】    970916
【裁判案由】    返還借款
【裁判全文】
臺灣高等法院民事判決                 97年度上易字第658號
上  訴  人  丙○○
            乙○○
共      同
訴訟代理人  丁○○
被 上 訴人  戊○○
訴訟代理人  甲○○
上列當事人間請求給付違約金（返還借款）事件，上訴人對於中
華民國九十七年六月二十日台灣台北地方法院九十六年度訴字第
九四０三號第一審判決提起上訴，經本院於九十七年九月二日言
詞辯論終結，判決如下：
    主    文
原判決關於命上訴人連帶給付之訴部分及該部分假執行之宣告暨
命上訴人連帶負擔訴訟費用之裁判均廢棄。
上開廢棄部分，被上訴人在第一審之訴駁回。
第一、二審訴訟費用由被上訴人負擔。
    事 實 及 理 由
一、本件上訴人聲明求為判決：(一)原判決關於不利上訴人部分廢
    棄。(二)上開廢棄部分，被上訴人在第一審之訴駁回。
    被上訴人聲明求為判決：上訴駁回。
二、被上訴人起訴主張：上訴人丙○○經由訴外人劉榮輝之介紹
    ，於民國（下同）九十六年一月八日以其所有坐落臺北市○
    ○區○○段一小段三七七之八地號土地所有權應有部分一萬
    分之九十二及其上建物即同段三五二三建號、門牌號碼臺北
    市○○區○○路一段二八五巷六九弄五八號地下樓（下稱系
    爭房地），為向伊借款之擔保，設定最高限額抵押權新台幣
    （下同）三百八十萬元予伊，約定存續期間自九十六年一月
    十五日起，至九十八年一月十四日止，嗣上訴人丙○○於九
    十六年一月八日邀同上訴人宋屹為連帶保證人，向伊借款
    二百五十萬元，並簽立借款契約及本票（下稱系爭借款契約
    、本票）予伊，約定利息按年息百分之二十計算，借款期限
    自九十六年一月八日起，至同年三月七日止，屆期如未清償
    ，自到期日起，除按月計付利息外，另每逾一日按每萬元二
    十元（即年息百分之七十三）加計違約金。嗣上訴人丙○○
    屆期不為清償，屢催均置之不理，而上訴人宋屹為其連帶
    保證人，應連帶給付伊違約金等情，爰依系爭借款契約及連
    帶保證之法律關係，求為命上訴人連帶給付五十四萬零三百
    二十三元，及自九十七年六月七日起、至清償日止，按月計
    付四萬一千六百六十七元之違約金之判決（原審判命上訴人
    連帶給付五萬零七百九十元及自原審最後言詞辯論期日之翌
    日即九十七年六月七日起至清償日止，按月計付三千九百十
    七元之違約金；而駁回被上訴人其餘之請求。上訴人就其敗
    訴部分聲明不服，被上訴人就其敗訴部分未據聲明不服，已
    告確定）。
    上訴人則以：上訴人丙○○借款二百五十萬元，惟於九十六
    年一月八日取得借款時，已被預扣一年利息（利息按月息百
    分之一點二五計算）、及手續代辦費三萬五千元，僅實得二
    百零八萬五千元；另上訴人丙○○已提供系爭房地為擔保，
    然借款期限尚未屆至，被上訴人即強行要求簽發本票、借據
    ，且要求按月息三分及按年息百分之七十三計付違約金，顯
    有暴利及違反公平正義；又伊等共同簽發系爭本票時，並未
    填上日期，故被上訴人自行填上日期聲請本票裁定准許強制
    執行，於法不合等語，資為抗辯。
三、兩造不爭執之事實：
    (一)上訴人丙○○經由訴外人劉榮輝之介紹，於九十六年一月
      八日以其所有系爭房地為擔保，設定第二順位最高限額抵
      押權三百八十萬元予被上訴人，約定存續期間自九十六年
      一月十五日起，至九十八年一月十四日止（見原審訴字卷
      三五頁至七四頁之台北市中山地政事務所函送系爭房地抵
      押權設定登記申請書、土地及建物登記謄本）。
    (二)上訴人丙○○於九十六年一月八日邀同上訴人宋屹為連
      帶保證人，向被上訴人借款二百五十萬元，並簽立借款契
      約及同面額之本票各乙紙，載明利息按年息百分之二十計
      算，屆期未清償時，遲延利息按年息百分之二十計算，另
      每逾一日按每萬元二十元（即年息百分之七十三）加計違
      約金（見原審促字卷四頁至五頁、一一六頁、一一七頁之
      系爭借款契約及本票）。
四、被上訴人雖主張上訴人丙○○於九十六年一月八日邀同上訴
    人宋屹為連帶保證人，向伊借款二百五十萬元，並簽立系
    爭借款契約及本票予伊，約定利息按年息百分之二十計算，
    借款期限自九十六年一月八日起，至同年三月七日止，屆期
    如未清償，自到期日起，除按月計付利息外，另每逾一日按
    每萬元二十元（即年息百分之七十三）加計違約金，嗣上訴
    人丙○○屆期不為清償，上訴人應連帶給付伊違約金云云。
    惟上訴人則以前開情詞置辯；且查：
    依系爭借款契約第四條之約定，系爭借款之清償期固已於九
    十六年三月七日屆至，惟上訴人丙○○迄未清償，為上訴人
    所不爭執。而系爭借款屆期未清償，依系爭借款契約第五條
    後段之約定，自到期日起，除按月給付按年息百分之二十計
    付之利息外，另每逾一日按每萬元二十元（即年息百分之七
    十三）加計違約金（見原審促字卷四頁至五頁、訴字卷一一
    六頁之系爭借款契約、九一頁之台灣士林地方法院九十六年
    度票字第三八八七號本票裁定），固為兩造所不爭執。惟按
    債權人除民法第二百零五條規定限定之利息外，不得以折扣
    或其他方法，巧取利益，民法第二百零六條定有明文。上訴
    人丙○○就系爭借款屆期未清償，依系爭借款契約之上開約
    定，除須按月給付按年息百分之二十計付之利息外，尚須按
    每逾一日按每萬元二十元（即年息百分之七十三）加計違約
    金，顯見被上訴人有假藉上開違約金之名義，以規避最高利
    率之限制，而達巧取利益之目的。則關於巧取利益即約定給
    付上開違約金部分，係屬違反上開禁止規定，被上訴人自不
    得請求上訴人連帶給付（最高法院四十四年台上字第一一六
    五號判例參照）。
五、從而，被上訴人依據系爭借款契約及連帶保證之法律關係，
    請求上訴人連帶給付五萬零七百九十元及自九十七年六月七
    日起，至清償日止，按月計付三千九百十七元之違約金部分
    ，自屬不應准許。原審就上開部分所為上訴人敗訴之判決，
    自有未洽。上訴論旨執此指摘原判決此部分不當，求予廢棄
    改判，為有理由。
六、至兩造其餘之攻擊或防禦方法、及未經援用或進行調查之證
    據，經本院斟酌後，認為均不足以影響本判決之結果，自無
    逐一詳予論駁之必要，併此敘明。
據上論結，本件上訴為有理由，依民事訴訟法第四百五十條、第
七十八條，判決如主文。
中    華    民    國    97    年    9     月    16    日
                  民事第六庭
                        審判長法  官  林鄉誠
                              法  官  許紋華
                              法  官  楊豐卿
正本係照原本作成。
不得上訴。
中    華    民    國    97    年    9     月    16    日
                              書記官  林麗觀


司法院資訊處製作；財團法人民間司法改革基金會備份。
